福建連江地方法院民事判決　　　　　　　　 93年度訴字第3號
原　告　之
承受訴訟人　己○○
　　　　　　丙○○
　　　　　　乙○○
兼 上 三人
訴訟代理人　甲○○
被　　　告　連江縣政府
法定代理人　戊○○
訴訟代理人　文鍾奇律師
上列當事人間請求拆屋還地事件，本院於94年6月7日言詞辯論終
結，判決如下：
    主      文
被告應將坐落於連江縣南竿鄉○○段五九九地號及一一三二地號
土地，如附圖所示Ｅ、Ｆ、Ｉ、Ｎ、Ｏ上之建物及地上物拆除（
面積共計肆佰捌拾點陸伍平方公尺），並將上開土地騰空返還於
原告。
被告應給付原告新台幣壹萬柒仟壹佰壹拾壹元，及自民國九十三
年五月十五日起至清償日止，按年利率百分之伍計算之利息。
被告應自民國九十三年五月十五日起至返還第一項判決所載土地
於原告之日止，按月給付原告新台幣壹仟玖佰貳拾貳元。
訴訟費用由被告負擔二分之一，餘由原告負擔。
    事實及理由
一、原告主張：原告為連江縣南竿鄉○○段599 地號及1132地號
    土地（以下簡稱系爭土地）之所有權人，原告於83年即向地
    政事務所申請為所有權登記，地政事務所遲至92年5 月28日
    始發給系爭土地之所有權狀，被告自88年間即無權占有系爭
    土地建築消防局使用迄今，是被告並無佔用系爭土地之正當
    權源，而被告無權占有他人之土地，可獲得相當於租金之不
    當得利，致使原告受有損害，為此，爰依民法第767 條、第
    179條及第184條之規定，請求被告將系爭土地返還於原告，
    並按被告占用面積，以1平方公尺4顆地瓜計算，約為100 平
    方公尺1年租金新台幣（下同）1萬元計算相當於租金之不當
    得利等情。並聲明：(一)被告應將坐落於連江縣南竿鄉○○段
    599地號及1132 地號土地，如土地複丈成果圖上所載Ｅ、Ｆ
    、Ｉ、Ｎ、Ｏ之建物及地上物拆除，並將上開土地騰空返還
    於原告。(二)被告應給付原告481,219 元，及自起訴狀繕本送
    達被告翌日起至清償日止，按年利率百分之5計算之利息。
    (三)被告應自起訴狀繕本送達被告之翌日起至返還第1 項聲明
    所載土地於原告止，按月給付原告8,115元。
二、被告則以：被告在系爭土地上興建消防局前，曾在87年9 月
    15日取得當時申請辦理土地總登記胡文光之同意，並在同年
    9 月19日由連江縣警察局辦理公告，以徵求系爭土地所有權
    人之同意，被告固於92年5 月28日因時效取得所有權，惟自
    87年9 月26日被告在系爭土地興建消防局之日起以迄今日，
    系爭土地一直在被告占有使用中，原告既不曾繼續占有系爭
    土地，其所有權之取得，顯有瑕疵，且被告在系爭土地上興
    建消防局，關係南竿鄉全體居民之身體財產安全，且在興建
    消防局之前，確曾徵求系爭土地之所有權者之同意或意見，
    被告之占有使用系爭土地，實乃出於善意且以公共利益為目
    的，是原告請求拆屋還地，顯屬權利濫用，有違民法第 148
    條之規定，而原告所請求不當得利部分，原告係自92年5 月
    28日始取得系爭土地之所有權，在此之前，原告既非系爭土
    地之所有權人，自無任何權利可資侵害，進而受有損害可言
    ，其請求損害賠償，自無理由等語置辯。並聲明：駁回原告
    之訴。
三、按當事人喪失訴訟能力或法定代理人死亡或其代理權消滅者
    ，訴訟程序在有法定代理人或取得訴訟能力之本人，承受其
    訴訟以前當然停止；另承受訴訟人，於得為承受時，應即為
    承受之聲明；民事訴訟法第170條及第175條第1 項分別定有
    明文。本件原告丁○○於93年12月15日死亡，由原告甲○○
    、己○○、丙○○、乙○○具狀聲明承受訴訟，有其所提出
    之民事聲明承受訴訟狀在卷可參，經核與前開規定相符，應
    准其承受訴訟，合先敘明。
四、本件原告主張系爭土地丁○○係於92年5 月28日取得所有權
    登記；又系爭土地上目前為被告所有之連江縣消防局占有；
    系爭土地之公告地價為每平方公尺600 元等情，為被告所不
    爭執，並有土地登記謄本、地籍資料、連江縣地政事務所地
    價證明書、地價謄本附卷可稽，堪信為真實。
五、原告請求被告拆除系爭土地上之建物及地上物，並將系爭土
    地返還予原告，是否有理由？原告所請求不當得利金額應如
    何計算？本院分述判斷意見如下：
  (一)原告請求拆除系爭土地上之建物及地上物部分：
    1.按當事人主張有利於己之事實者，就其事實有舉證之責任
      。民事訴訟法第277 條前段定有明文。次按以無權占有為
      原因，請求返還所有物之訴，被告對原告就其物所有權存
      在之事實無爭執，而僅以非無權占有為抗辯者，原告於被
      告無權占有之事實，無舉證責任，被告應就其取得占有，
      係有正當權源之事實證明之，如不能證明，則應認原告之
      請求為有理由，最高法院72年台上字第1552號判決可資參
      照。
    2.本件原告主張系爭土地上所興建之建物及鐵棚等地上物為
      被告所有，並占用如附圖所示編號Ｅ部分面積57‧74平方
      公尺，編號Ｆ部分面積393 平方公尺，Ｉ部分面積12‧82
      平方公尺，編號Ｎ部分面積16‧72平方公尺，編號Ｏ部分
      面積0‧37平方公尺，面積共計480‧65平方公尺，且經本
      院履勘現場，製有勘驗筆錄1 份，並囑託連江縣地政事務
      所測量系爭建物及地上物，製有土地複丈成果圖1 份在卷
      可稽，原告此部份之主張，應堪信為真實。然被告僅稱其
      於興建系爭建物之時，已取得當時申請系爭土地所有權登
      記之胡文光同意，訴外人胡文光雖於85年已有提出土地測
      量申請書，惟原告丁○○更早於83年即有提出土地測量申
      請書，此有連江縣地政事務所93年5月20日連地所字第093
      00 01195號函附卷可稽，是於系爭土地尚未有人合法登記
      為所有權人下，被告僅取得申請登記人胡文光之同意，並
      未取得其他申請登記人之同意，而後訴外人胡文光亦未取
      得系爭土地之所有權登記，甚且被告於原告申請系爭土地
      所有權登記之過程中，亦從未於公告期間內聲明異議，揆
      諸首開規定及判決意旨，被告既未能證明其占用系爭土地
      之合法權源，自應認原告主張被告係無權占有等情為可採
      。
    3.查系爭土地登記為原告丁○○所有，有土地登記謄本可證
      ，按依土地法所為之登記有絕對效力，土地法第43條定有
      明文，是可認定原告丁○○為系爭土地之所有人，被告既
      無正當權源占有原告上開土地，原告依民法第767 條規定
      ，請求被告應分別將上開建物及地上物拆除，將該部分土
      地返還原告，自屬有據。
    4.按權利之行使，不得違反公共利益，或以損害他人為主要
      目的；行使權利，履行義務，應依誠實及信用方法，民法
      第148 條固定有明文。惟若當事人行使權利，雖足使他人
      喪失利益，而茍非以損害他人為主要目的，即不在民法第
      148 條所定範圍之內；又權利之行使，是否以損害他人為
      主要目的，應就權利人因權利行使所能取得之利益，與他
      人及國家社會因其權利行使所受之損失，比較衡量以定之
      。倘其權利之行使，自己所得利益極少，而他人及國家社
      會所受之損失甚大者，非不得視為以損害他人為主要目的
      ，此乃權利社會化之基本內涵所必然之解釋（最高法院45
      年台上字第105號判例及71年台上字第737號判例參照）。
      本件被告於87年興建消防局時，當時馬祖地區戰地政務業
      經解除，地政機關已開始受理民眾登記土地，而原告早於
      83 年即有申請土地測量，被告於興建重大公共設施時，
      本即詳盡查詢及規劃，惟被告卻未盡詳查之能事，致使國
      家重大公共建設置於他人所有之土地上，被告於系爭土地
      解決過程中，從未給付過任何租金予原告，亦未提出合理
      解決方案供原告參酌，造成原告空有所有權卻無法行使，
      揆諸前揭判例意旨，原告因行使權利所取得之利益與被告
      因其行使權利所受之損失相當，尚難認原告行使權利係以
      損害他人為主要目的，且亦無違反公共利益之可言，原告
      行使
      本件所有物返還請求權之結果，非屬權利濫用之情形，從
      而被告之抗辯即無足採。
  (二)原告所請求不當得利金額應如何計算？
    1.按無法律上原因而受利益，致他人受損害者，應返還其利
      益，民法第179 條前段定有明文。經查：本件被告所有之
      消防局無權占有系爭土地，獲有相當於租金之利益，甚為
      明確，原告雖主張被告係從88年3 月15日即已在系爭土地
      上興建消防局，惟被告係從92年5 月28日始因時效取得系
      爭土地之所有權，此有土地登記謄本附卷可參，於原告尚
      未取得土地所有權人之登記前，原告只具備為請求權人之
      資格，尚非合法之所有權人，是原告請求被告給付從88年
      3月15日至92年5月27日之不當得利洵屬無據，至原告依前
      揭見解，請求被告給付從92年 5月28日起至返回系爭土地
      之日止使用系爭土地之不當得利，自屬有據。
    2.按類推適用，係就法律未規定之事項，比附援引與其性質
      相類似之規定，加以適用，為基於平等原則及社會通念以
      填補法律漏洞的方法，倘無法律漏洞，自不生類推適用而
      補充之問題。又所謂之法律漏洞，乃指違反法律規範計劃
      、意旨的不完整性，法律所未規定者，並非當然構成法律
      漏洞，端視其是否違反法律規範意旨、計劃及立法者之是
      否有意沉默而定。次按土地法第97條第1 項限制房屋租金
      之規定，應僅限於城巿地方供住宅用之房屋，始有其適用
      ，至非供居住之營業用房屋並不涵攝在內，此觀該條項立
      法本旨側重「防止房屋所有權人乘機哄抬租金，造成城巿
      至第96條均就「城巿住宅用房屋」設其規範暨該條項蘊含
      摒除「城巿營業用房屋」在外之「隱藏性法律漏洞」有以
      「目的性限縮解釋」補充必要自明，且該條項所稱之「城
      巿地方」，亦祗指依法發布都市計畫內之全部土地而言，
      參酌平均地權條例第3條及土地稅法第8條之規定益為灼然
      （最高法院93年台上字第1718號判決）。經查：連江縣消
      防局建立時，當時馬祖地區剛解除戰地政務不久，土地之
      登記仍在初步建立中，國家為地方繁榮及提高人民生活福
      祉，花費鉅額經費興建公共建設，嗣後土地所有權歸還於
      民，造成許多國家重要機關坐落於人民之土地上，使得人
      民與國家間產生許多重大爭議，而國家迫於經費有限，無
      法於短時間內完成土地徵收，衡之本件被告所無權占有之
      系爭土地，雖非僅供住宅使用，惟系爭土地係做為連江消
      防局之使用，非屬營業營利用途，具有公益性質，對於連
      江縣之人民生命安全占有舉足輕重之地位，若不准類推適
      用土地法第97條所規定之限制，將會因當年馬祖所具有之
      特殊歷史背景，而造成現今人民可任意哄抬租金，國家機
      關之運作將會面臨重大挑戰，是本院審酌上開因素，認應
      可類推土地法第97條之適用，始為恰當。
    3.按依不當得利之法則請求返還不當得利，以無法律上之原
      因而受利益，致他人受有損害為其要件，故其得請求返還
      之範圍，應以對方所受之利益為度，非以請求人所受損害
      若干為準，無權占有他人土地，可能獲得相當於租金之利
      益為社會通常之觀念，是被上訴人抗辯其占有系爭土地所
      得之利益，僅相當於法定最高限額租金之數額，尚屬可採
      ，又建築房屋之基地租金，依土地法第105條準用同法第9
      7條規定，以不超過該土地申報價額年息百分之10 為限，
      而該條所謂土地價額，依土地法施行法第25條規定，係指
      法定地價而言，又法定地價，依土地法第148 條規定，係
      指土地所有權人依土地法所申報之地價，在平均地權條例
      施行區域，當係指土地所有權人於地政機關舉辦規定地價
      或重新規定地價之時，於公告申報地價期間內自行申報之
      地價而言，未於該期間內申報者，則應以公告地價為其申
      報之地價，最高法院61年台上字第1695號、75年度台上字
      第378 號分別著有判例或判決可資參照。又前揭所謂「申
      報地價年息百分之10為限」，乃指房屋租金之最高限額而
      言，非謂所有租賃房屋之租金必須照申報價額年息百分之
      10計算之，尚須斟酌基地之位置，工商繁榮程度、使用人
      利用基地之經濟價值、所受利益，彼等關係及社會感情等
      情事以為決定（最高法院46年度台上字第855號、68 年台
      上字第3071號判例參照）。本院參酌原告自取得土地所有
      權以來，空有土地之所有權，但無法使用系爭土地，對於
      憲法所揭諸財產權之保障有重大違背，惟因國家財政困難
      ，短時間內無法完成徵收，被告利用系爭土地係基於公益
      等情，認為被告占用系爭土地所受相當於租金之利益，即
      原告受有相當於租金之損害，應按年以系爭土地公告地價
      之年息百分之8 計算始為相當，逾此部分，應予駁回。是
      原告得請求之損害金為17,111元【 （600×480‧65×8﹪
      ÷12×8）＋（600×480‧65×8﹪÷12÷30×27）＝
      17,111】。
六、綜上所述，被告所有之建物及地上物無權占用系爭土地，原
    告依民法第767條、第179條、第184 條之規定，請求被告應
    將坐落於連江縣南竿鄉○○段599 地號及1132地號土地，如
    土地複丈成果圖上所載Ｅ、Ｆ、Ｉ、Ｎ、Ｏ之建物及地上物
    拆除（面積共計480‧65 平方公尺），並將上開土地騰空返
    還於原告；被告應給付原告17,111元，及自起訴狀繕本送達
    被告翌日即93年5月15日起至清償日止，按年利率百分之5計
    算之利息；被告應自起訴狀繕本送達被告之翌日即93年5 月
    15日起至返還第1 項聲明所載土地於原告止，按月給付原告
    1,922 元，為有理由，應予准許。原告逾此部分之請求，則
    無理由，應予駁回。
七、本件事證已臻明確，兩造其餘攻擊防禦方法，經審酌後認對
    本件勝負，不生影響，爰不逐一論駁，附此敘明。
八、據上論結，本件原告之訴為一部有理由、一部無理由，依民
    事訴訟法第79條，判決如主文。
中　　華　　民　　國　　94　　年　　6　　月　　21　　日
                  民事庭法　官　張淑華
以上正本係照原本作成
如對本判決上訴，須於判決送達後20日內向本院提出上訴狀
中　　華　　民　　國　　94　　年　　6　　月　　21　　日
                        書記官　吳秀治
